臺灣桃園地方法院民事裁定　九十一年度聲字第二六七號
　　異　議　人　丙○○
　　代　理　人　乙○○
右異議人就本院九十一年度取字第四八二號取回提存物事件，於九十一年三月一日所
為否准取回之處分聲明異議，本院裁定如左：
    主      文
原處分廢棄。
本院八十三年度存字第二八三號提存事件，異議人所提存之新台幣肆萬捌仟捌佰捌拾
捌元，本院提存所應准予返還，並通知異議人以相對人之全體繼承人為提存物受取人
辦理清償提存。
異議程序費用由異議人負擔。
    理      由
一、本件異議意旨略以：異議人於民國（下同）八十三年間，為相對人辦理清償提存
    ，然相對人於八十二年二月八日業已死亡，本件提存出於錯誤，依提存法第十五
    條第一項第一款規定，應得聲請取回提存物等語；本院提存所意見書則以：(一)本
    件異議人為已死亡之相對人辦理清償提存，不生提存效力；(二)依提存法第十條第
    二項規定，應命提存人取回提存物，另以相對人之繼承人為提存物受取人辦理提
    存，方為適法；(三)如異議人依提存法第十條第二項規定取回提存物，卻不為債權
    人之繼承人辦理提存，無法規範；(四)本件相對人之共有土地持分，已因前揭不生
    提存效力之清償提存，依土地法第三十四條之一的規定而移轉處分，故異議人應
    補正而將土地所有權回復為相對人名義，或提出相對人全體繼承人同意取回之證
    明文件，以保障相對人繼承人之權益云云。
二、基於上揭異議意旨與本院提存所意見書，本件不爭執點為異議人八十三年為相對
    人辦理清償提存時，相對人業已死亡，而爭執重點在於：(一)異議人未將系爭土地
    所有權回復為相對人名義，或提出相對人全體繼承人同意取回之證明文件前，如
    准許異議人取回提存物，是否不足以保障相對人全體繼承人之利益？(二)異議人得
    否以提存錯誤或不應提存等理由，依提存法第十五條第一項第一款或同法第十條
    第二項之規定，直接取回提存物？茲針對上揭爭點說明如后。
三、關於相對人全體繼承人利益之保障問題，除將系爭土地所有權回復為相對人名義
    ，或提出相對人全體繼承人同意取回之證明文件外，例如由異議人為相對人之全
    體繼承人辦理清償提存，同樣可以達到保障相對人全體繼承人之目的，此由本院
    提存所意見書第二點稱「提存所應依提存法第十條第二項規定，命提存人取回提
    存物，另以債權人之繼承人為提存物受取人辦理提存，方為適法」亦可印證。從
    而本件異議人雖未補正本院提存所命補正之事項，並不必然就無其他方法，達到
    保障相對人全體繼承人之目的，故本院提存所所為之原處分，斷然否准異議人取
    回提存物之請求，見解尚有可議，應廢棄原處分，故裁定如主文第一項所示。
四、本件異議人以本件提存出於錯誤為由，依提存法第十五條第一項第一款之規定，
    請求返還提存物，惟查異議人當初確係要將提存之金額為系爭土地持分之登記名
    義人「甲○○」辦理清償提存，實際上並已因此將「甲○○」名下之系爭土地持
    分為移轉處分，顯無內部意思與外部行為不一致之錯誤情形，則以提存出於錯誤
    為由請求返還提存物，應無理由；然誠如前揭本院提存所意見書第二點所稱：「
    提存所應依提存法第十條第二項規定，命提存人取回提存物，另以債權人之繼承
    人為提存物受取人辦理提存，方為適法」，故裁定如主文第二項所示。
五、至於本院提存所意見書第二點雖稱，提存人取回提存物後，如果不另以債權人之
    繼承人為提存物受取人辦理提存，「無法規範」云云。然查，提存法第十八條規
    定：「非依債務本旨或向無受領權人所為之清償提存，其債之關係不消滅。」，
    相對人全體繼承人仍得本於尚未消滅的債之關係，對異議人主張權利（例如本件
    提存物未取回前，即得聲請假扣押本筆提存金），自非「無法規範」。且根據系
    爭提存卷內資料顯示，相對人全體繼承人於八十四年間即已知悉異議人以相對人
    為提存物受取人，辦理不生效力之提存，顯見相對人全體繼承人已有充分的時間
    保障自身之利益，應無再以相對人全體繼承人利益之保障為由，否准異議人依提
    存法第十條第二項之規定，取回提存物之理。
六、本事件之發生，係因異議人未查明相對人業已死亡，為相對人辦理清償提存而起
    ，並導致程序延滯，可歸責於異議人，故異議程序之費用，應由異議人負擔。
七、依提存法第二十條第一項前段、民事訴訟法第九十五條、第八十二條，裁定如主
    文。
中　　　華　　　民　　　國　　九十一　　年　　　三　　　月　　二十九　　日
                                          臺灣桃園地方法院民事第二庭
~B法　　　官　文衍正
右為正本係照原本作成
如對本裁定抗告須於裁定送達後十日內向本院提出抗告狀，並應繳納抗告裁判費新台
幣四十五元。
中　　　華　　　民　　　國　　九十一　　年　　　三　　　月　　二十九　　日
~B法院書記官　劉飛龍
